【裁判字號】    96,訴,4615
【裁判日期】    970205
【裁判案由】    商業會計法等
【裁判全文】
臺灣高雄地方法院刑事判決              96年度訴字第4615號
公  訴  人  臺灣高雄地方法院檢察署檢察官
被      告  戊○○
            丙○○
上二人共同
選任辯護人  黃東璧律師
上列被告等因違反商業會計法等案件，經檢察官提起公訴（95年
度偵字第31959 號），本院判決如下：
    主  文
戊○○商業負責人，利用不正當方法，致使會計事項發生不實之
結果，處有期徒刑陸月，如易科罰金，以銀元參佰元即新臺幣玖
佰元折算壹日，減為有期徒刑參月，如易科罰金，以銀元參佰元
即新臺幣玖佰元折算壹日。緩刑貳年。
丙○○無罪。
    事  實
一、戊○○係址設高雄縣仁武鄉○○路377 號正功機械實業有限
    公司（下稱正功公司）負責人。緣正功公司自民國89年5 月
    間起，向謝侯揖承租高雄縣仁武鄉○○段0000－0000地號、
    0000－0000地號土地使用，嗣因謝侯揖積欠中國信託商業銀
    行股份有限公司（下稱中國信託銀行）新臺幣（下同）0000
    000 元之債務無法清償，致上開土地遭中國信託銀行聲請強
    制執行。戊○○雖於不詳時間，將有意以正功公司名義購買
    上開土地使用之訊息告知該公司股東乙○○、林志銘、甲○○、黃淑萃等4 人，然因股東意見分歧而未獲定論。嗣戊○○乃以其妻丙○○名義，委由鍾金水於90年5 月16標得上開
    土地，惟戊○○因資金不足支付上開土地拍賣價金，為能順
    利取得土地所有權，遂於90年5 月23日，自正功公司設於中
    國國際商業銀行北高雄分行（下稱中國商銀北高雄分行，中
    國國際商業銀行於95年8 月21日與交通銀行合併更名為兆豐
    國際商業銀行）、帳號：00000000000 號帳戶轉帳335 萬元
    至中國商銀北高雄分行在臺灣銀行高雄分行所申設之帳號：
    000000000000號帳戶內，開立票號：BE0000000 號、面額：
    335 萬元之支票1 紙，供繳納購買上開土地之價金，戊○○
    嗣於同年5 月間，利用不知情之會計人員，故意於正功公司
    日記帳中漏列此一支出，使正功公司會計事項發生不實之結
    果，足生損害於正功公司記帳之正確性及公司股東對於公司
    業務管理。嗣正功公司於94年9 月30日結束經營，正功公司
    股東乙○○、林志銘、甲○○與黃淑萃4 人指示公司會計何
    旻芳清查公司帳目，始悉上情。
二、案經乙○○、林志銘、甲○○、黃淑萃等4 人訴由臺灣高雄
    地方法院檢察署檢察官偵查起訴。
    理  由
甲、程序部份
    按被告以外之人於審判外之言詞或書面陳述，除法律有規定
    者外，不得作為證據。被告以外之人於審判外之陳述，雖不
    符前4 條之規定，而經當事人於審判程序同意做為證據，法
    院審酌該言詞陳述或書面陳述作成時之情況，認為適當者，
    亦得為證據。當事人、代理人或辯護人於法院調查證據時，
    知有刑事訴訟法第159 條第1 項不得為證據之情形，而未於
    言詞辯論終結前聲明異議者，視為有前項之同意，刑事訴訟
    法第159 條第1 項、第159 條之5 分別定有明文。本院認定
    事實所憑證據，部分屬傳聞證據，惟檢察官、被告及辯護人
    均同意（審理卷第72頁）或未於本院言詞辯論終結前聲明異
    議，本院審酌該等言詞或書面陳述作成之情況，並無非出於
    任意性或不正取供，或違法或不當情事，且客觀上亦無不可
    信之情況，堪認為適當，依刑事訴訟法第159 條之5 第2 項
    規定，均得作為證據，先予敘明。
乙、實體部份
壹、有罪部份
一、訊據被告戊○○對上揭事實坦承不諱，核與證人乙○○、甲○○、黃淑萃、己○○、何旻芳、吳勝興、丁○○及鍾金水
    於偵查中證述情節相符，此外，復有正功公司營利事業登記
    證、經濟部公司執照、正功公司上開中國商銀北高雄分行帳
    戶存摺封面影本暨存款資料明細表、正功公司84年度至94年
    度日記帳、正功公司中國國際商業銀行北高雄分行往來資料
    影本、上開土地於本院民事執行處89年度執字第32056 號歷
    次拍賣公告、土地登記謄本在卷可稽，戊○○該部份自白核
    與事實相符，其違反商業會計法之犯行，堪以認定，應依法
    論科。
二、新舊法比較
  (一)戊○○行為後，商業會計法第71條業於95年5 月24日修正施
    行，該條之法定刑原規定為「5 年以下有期徒刑、拘役或科
    或併科新臺幣15萬元以下罰金」，修正後則將上開條文之刑
    度規定提高為「5 年以下有期徒刑、拘役或科或併科新臺幣
    60萬元以下罰金」，茲比較新舊法之結果，自應適用戊○○
    行為時之法律即95年5 月24日修正施行前之商業會計法第71
    條規定。
  (二)又戊○○行為後，刑法業於94年2 月2 日修正公布，95年 7
    月1 日起施行，按行為後法律有變更者，適用行為時之法律
    ，但行為後之法律有利於行為人者，適用最有利於行為人之
    法律，修正後刑法第2 條第1 項定有明文。此條規定係規範
    行為後法律變更所生新舊法律比較適用之準據法，本身尚無
    新舊法比較之問題，於新法施行後，應一律適用新法第2 條
    第1 項之規定，為「從舊從輕」之比較，先予敘明。再按本
    次法律變更，比較時應就罪刑有關之共犯、未遂犯、想像競
    合犯、牽連犯、連續犯、結合犯，以及累犯加重、自首減輕
    暨其他法定加減原因（如身分加減）與加減例等一切情形，
    綜其全部罪刑之結果而為比較（最高法院95年度第8 次刑庭
    會議決議參照）。經查：
  1.刑法第33條第5 款修正為：「主刑之種類如下：五、罰金：
    新臺幣1,000 元以上，以百元計算之」；與修正前刑法第33
    條第5 款規定之罰金最低額銀元1 元相較，新法將修正前商
    業會計法第71條第5 款之罪所得科處之罰金最低額由銀元1
    元提高為新臺幣1,000 元，比較上述修正前、後之刑罰法律
    ，應以戊○○行為時之刑法第33條第5 款規定較為有利，應
    以之論處其罪責。
  2.關於易科罰金之規定，戊○○行為時之刑法第41條第1 項前
    段規定：「犯最重本刑為5 年以下有期徒刑以下之刑之罪，
    而受6 個月以下有期徒刑或拘役之宣告，因身體、教育、職
    業、家庭之關係或其他正當事由，執行顯有困難者，得以1
    元以上3 元以下折算1 日，易科罰金。」，參酌戊○○行為
    時之廢止前罰金罰鍰提高標準條例第2 條規定，就其原定數
    額提高為100 倍折算1 日，則行為時之易科罰金折算標準，
    應以銀元100 元至300 元折算一日，經折算為新臺幣後，應
    以新臺幣300 元至900 元折算為1 日。而95年7 月1 日修正
    公布施行之刑法第41條第1 項前段則規定：「犯最重本刑為
    5 年以下有期徒刑以下之刑之罪，而受6 個月以下有期徒刑
    或拘役之宣告者，得以新臺幣1,000 元、2,000 元或3,000
    元折算1 日，易科罰金。」。比較新、舊法結果，以舊法之
    規定較有利於戊○○。
  3.綜上，本件適用戊○○行為時之相關刑罰法律論處，對其較
    為有利。
三、戊○○係正功公司負責人，屬商業會計法第4 條所稱之商業
    負責人，又日記帳非屬商業會計法第28條所列財務報表之範
    疇，則核被告所為係犯95年5 月24日修正施行前商業會計法
    第71條第5 款商業負責人，利用不正當方法，致使會計事項
    發生不實之結果罪。爰審酌戊○○為公司負責人，故意利用
    不正當方法，致會計事項發生不實之結果，無視法令規定，
    損害股東權益、稅捐之公平性及正確性，行為實屬可議，惟
    念其前無任何犯罪科刑紀錄，素行尚佳，犯後坦承犯行，尚
    知悔悟，又本件已與正功公司股東達成和解等一切情狀，量
    處如主文所示之刑，併依修正前刑法第41條第1 項前段規定
    諭知易科罰金折算標準。又本件被告犯罪時間在96年4 月24
    日以前，合於中華民國96年罪犯減刑條例，爰依法減其宣告
    刑2 分之1 ，並諭知易科罰金折算標準。又戊○○前未曾因
    故意犯罪受有期徒刑以上刑之宣告，此有本院被告前案紀錄
    表各1 份在卷可稽，因一時失慮，致罹刑章，本件已與正功
    公司股東達成和解，經此次教訓，當知警惕，信無再犯之虞
    ，故本院認對被告所宣告之刑，以暫不執行為適當，爰併予
    宣告緩刑2 年，以勵自新。
貳、不另為無罪諭知及無罪部分
一、公訴意旨另認：戊○○與丙○○係夫妻，戊○○曾於不詳時
    間，將有意以正功公司名義購買上開土地使用之訊息告知該
    公司股東乙○○、林志銘、甲○○、黃淑萃等4 人，惟乙○○等4 人意見分歧而未獲定論。戊○○與丙○○2 人竟共同
    意圖為自己不法之所有，基於犯意聯絡，共謀由丙○○出面
    投標上開土地，迨拍定並取得上開土地所有權後，再由丙○○將上開土地出租予正功公司賺取租金牟利。90年5 月16日
    委由不知情之鍾金水代為處理投標事宜，嗣於同日15時30分
    許得標。戊○○、丙○○2 人均明知渠等所有之存款不足以
    支應上開拍賣價金，為能順利取得上開土地所有權，戊○○
    乃於90年5 月23日，未徵得全體股東同意，擅自自正功公司
    上開中國商銀北高雄分行帳戶，匯款轉帳335 萬元至中國商
    銀設於臺灣銀行高雄分行帳戶，開立面額335 萬元之支票1
    紙，供繳納購買上開土地之價金，因認戊○○與丙○○亦共
    同涉犯刑法第336條第2 項之業務侵占罪嫌云云。
二、按犯罪事實應依證據認定之，無證據不得推定其犯罪事實。
    又不能證明被告犯罪者，應諭知無罪之判決，刑事訴訟法第
    154 條第2 項、第301 條第1 項定有明文。又事實之認定，
    應憑證據，如未能發現相當證據，或證據不足以證明，自不
    能以推測或擬制之方法，為裁判基礎（最高法院40年台上字
    第86號判例參照）。且認定犯罪事實所憑之證據，雖不以直
    接證據為限，間接證據亦包括在內，然無論直接證據或間接
    證據，其為訴訟上之證明，須於通常一般之人均不致有所懷
    疑，而得確信其為真實之程度者，始得據為有罪之認定，倘
    其證明尚未達到此一程度，而有合理之懷疑存在而無從使事
    實審法院得有罪之確信時，即應由法院諭知被告無罪之判決
    最高法院40年台上字第86號、30年台上字第816 號、76年台
    上字第4986號判例意旨參照）。末按刑法上之侵占罪，須持
    有人變易其原來之持有意思而為不法所有之意思，始能成立
    ，如僅將持有物延不交還或有其他原因致一時未能交還，既
    缺乏主觀要件，即難遽以該罪相繩（最高法院68年台上字第
    3146號判例參照）。
三、本件公訴人認被告2 人涉有上開業務侵占犯嫌，無非係以戊○○坦承未經全體股東同意，於90年5 月23日，自正功公司
    上開設於中國商銀北高雄分行帳戶內轉帳335 萬元至中國商
    銀在臺灣銀行高雄分行帳戶，以開立335 萬元之支票1 紙，
    供繳納購買上開土地之部分價金，且未將此項支出登載於正
    功公司日記帳內，另有證人乙○○、甲○○、己○○、丁○○之指述，並有正功公司84年度至94年度日記帳、正功公司
    中國國際商業銀行北高雄分行往來資料影本、本院民事執行
    處89年度執字地32056 號卷宗及歷次拍賣公告、土地登記謄
    本等證物為憑。訊據戊○○堅決否認有何業務侵占犯行，並
    辯稱：伊並未侵占公司款項，該筆335 萬元是向公司之借款
    ，且已經陸續償還公司等語；丙○○亦否認有何共同業務侵
    占之犯行，並辯稱：伊並未侵占，戊○○向公司借錢乙事，
    伊並不知情等語。辯護人則以：被告2 人並無不法所有之意
    圖等語為其等辯護。經查：
  (一)證人乙○○、己○○均證稱：很少在公司看過丙○○等語（
    95年度偵字第31959 號卷第41頁），戊○○於偵查中亦證稱
    ：丙○○沒有參與正功公司業務，我認識鍾金水，他是代書
    ，買法拍土地時認識的，是我委託他買上開土地，我跟鍾金
    水說要以丙○○的名義買土地，我太太沒有介入，上開土地
    以600 多萬得標，一部分價金是我們自己的，跟公司借335
    萬，拍賣當天我、鍾金水、丙○○3 人都有到。我們準備的
    300 多萬是丙○○的存款所提領出來的，是我拿丙○○的存
    摺去領的，我太太回去看存摺就知道我有領錢等語（95年度
    他字第1393號卷第97頁，95年度偵字第31959 號卷第242 頁
    至第247 頁），嗣於本院審理時亦供稱：丙○○不知悉其以
    正功公司的錢購買上開土地等語（審理卷第121 頁），則丙○○是否參與正功公司之業務，而與戊○○有犯意聯絡、行
    為分擔，已有疑義。另證人何旻芳雖於偵查中證稱：丙○○
    天天都有來公司報到，公司股東領薪水時，洪小姐都有在場
    ，而且戊○○的薪水都是丙○○領的，而且只要匯帳，丙○○都有在場等語（95年度偵字第31959 號卷第135 頁），惟
    證人何旻芳係於94年7 月始進入正功公司服務，業據其供承
    在卷（95年度偵字第31959 號卷第135 頁），其所為之證詞
    自難為認定丙○○於90年5 月間參予正功公司業務經營，而
    與戊○○有犯意聯絡、行為分擔之不利認定。
  (二)又證人乙○○於偵查中證稱：我向正功公司借款好幾次，我
    都直接跟戊○○講就可以借到款項，沒有經過股東同意等語
    （95年度偵字第31959 號卷第39頁），證人甲○○於偵查中
    證稱：我曾向正功公司借款，借錢時其他股東都在場，股東
    有的沒有同意等語（95年度偵字第31959 號卷第40頁），證
    人己○○於偵查中證稱：我曾以支票向正功公司借現金，借
    款是直接跟戊○○講就可以借到款項，一般公司員工薪資借
    支不會告訴股東，但是如果借支的金額較大，戊○○會跟股
    東講，但錢是戊○○自己在用，他只是告訴我們而已，我知
    道甲○○跟公司借過錢，款項比較大的戊○○會告訴我，零
    碎的沒告訴我，乙○○是借款之後，戊○○才告訴我等語（
    95年度偵字第31959 號卷第38頁至第39頁），核與戊○○所
    供稱：正功公司借錢的程序是股東先跟我說，我就直接借了
    ，都沒有開股東會等語（95年度他字第1393號卷第166 頁）
    相符，則尚難以戊○○所為本件335 萬之匯款，因未得正功
    公司全體股東之同意，即遽認其具有不法所有之意圖。
  (三)末查，丙○○設於中國商銀帳戶與正功公司設於中國商銀帳
    戶間有如附表所示之資金往來情形，為公訴人、被告及辯護
    人所不爭執，並有上開2 帳戶之交易明細表在卷可佐，則戊○○於91年至92年間以丙○○設於中國商銀之帳戶轉帳630
    萬元至正功公司帳戶，而自正功公司帳戶內轉至丙○○之帳
    戶金額僅為0000000 元，則戊○○辯稱本件90年5 月間之33
    5 萬元係向公司之借款，其並陸續償還正功公司，尚非不可
    採，本件難認被告2 人有不法所有之意圖，則被告所為與詐
    欺取財罪之構成要件尚屬有間。
四、綜上所述，公訴人所舉前開證據，尚不足使本院達於通常一
    般之人均不致有所懷疑，而得確信其為真實之程度，依罪證
    有疑利於被告之法則，即不得遽為不利被告之認定。此外，
    復查無其他證據足認被告2 人有此等意圖，揆諸前開法條及
    判例意旨，丙○○部份應為無罪諭知，另戊○○部分本應為
    無罪之諭知，惟此部份若成罪，公訴意旨認與前開有罪部分
    有牽連犯之裁判上一罪關係，爰不另為無罪諭知，附此敘明
    。
據上論斷，應依刑事訴訟法第299 條第1 項前段、第301 條第1
項，95年5 月24日修正施行前商業會計法第71條第5 款，刑法第
2 條第1 項前段、第11條前段、第74條第1 項第1 款，修正前刑
法41條第1 項前段，廢止前罰金罰鍰提高標準條例第2 條，中華
民國96年罪犯減刑條例第2 條第1 項第3 款、第7 條，判決如主
文。
本案經檢察官郭騰月到庭執行職務。
中    華    民    國    97    年    2     月    5    日
                  刑事第一庭  審判長  法  官  陳明富
                                      法  官  張琬如
                                      法  官  王淑惠
以上正本證明與原本無異。
如不服本判決應於收受本判決後10日內向本院提出上訴書狀，並
應敘述具體理由，如未敘述上訴理由者，應於上訴期間屆滿後20
日內補提理由書狀於本院（均須按他造當事人之人數附繕本）「
切勿逕送上級法院」。
中    華    民    國    97    年    2     月    5    日
                                      書記官  郭素蓉
附錄法條
95年5月24日修正施行前商業會計法第71條
商業負責人、主辦及經辦會計人員或依法受託代他人處理會計事
務之人員有左列情事之一者，處五年以下有期徒刑、拘役或科或
併科新台幣十五萬元以下罰金：
一、以明知為不實之事項，而填製會計憑證或記入帳冊者。
二、故意使應保存之會計憑證、帳簿報表滅失毀損者。
三、意圖不法之利益而偽造、變造會計憑證、帳簿報表內容或撕
    毀其頁數者。
四、故意遺漏會計事項不為記錄，致使財務報表發生不實之結果
    者。
五、其他利用不正當方法，致使會計事項或財務報表發生不實之
    結果者。
附表：
┌─┬──────────────────┬──────────────────┐
│編│欄A ：自被告丙○○中國商銀帳戶內轉帳│欄B：自正功公司中國商銀帳戶內轉帳至 │
│  │      至正功公司中國商銀帳戶內      │     被告丙○○中國商銀帳戶內       │
│  ├──────┬──────┬────┼──────┬──────┬────┤
│號│轉 帳 時 間 │轉 帳 金 額 │轉帳方式│轉 帳 時 間 │轉 帳 金 額 │轉帳方式│
├─┼──────┼──────┼────┼──────┼──────┼────┤
│1 │(1)91年1月7日│(1)140萬元   │自被告洪│91年2 月8 日│81萬3,589 元│自正功公│
│  │(2)91年2月5日│(2)162萬元   │麗雲帳號│            │            │司中國商│
├─┼──────┼──────┤：072-10├──────┼──────┤銀帳號：│
│2 │91年3 月5 日│154萬元     │-03299-2│(1)91年4月4日│(1)54萬元    │072-09- │
│  │            │            │號帳戶內│(2)91年5月13 │(2)50萬元    │00112-0 │
│  │            │            │轉帳至正│  日        │            │號活存帳│
├─┼──────┼──────┤功公司中├──────┼──────┤戶內轉帳│
│3 │(1)91年6月5日│(1)20萬元    │國商銀帳│(1)91年7月15 │(1)24萬元    │至被告洪│
│  │(2)91年7月5日│(2)24萬元    │號：072-│  日        │            │麗雲帳號│
│  │            │            │00-00000│(2)91年8月12 │(2)40萬元    │：072-10│
│  │            │            │-6號甲存│  日        │            │-03299-2│
│  │            │            │帳戶內  │(3)91年10月14│(3)200萬元   │號帳戶內│
│  │            │            │        │  日        │            │        │
├─┼──────┼──────┤        ├──────┼──────┤        │
│4 │(1)92年8月5日│(1)50萬元    │        │92年10月9 日│30萬元      │        │
│  │(2)92年9月5日│(2)50萬元    │        │            │            │        │
│  │(3)92年10月5 │(3)30萬元    │        │            │            │        │
│  │  日        │            │        │            │            │        │
├─┼──────┼──────┤        ├──────┼──────┤        │
│  │共        計│630萬元     │        │共        計│479萬3,589元│        │
└─┴──────┴──────┴────┴──────┴──────┴────┘


司法院資訊處製作；財團法人民間司法改革基金會備份。
